【裁判字號】    95,簡上,241
【裁判日期】    951115
【裁判案由】    詐欺
【裁判全文】
臺灣臺北地方法院刑事判決             95年度簡上字第241號
上  訴  人  臺灣臺北地方法院檢察署檢察官
被      告  甲○○
上列上訴人因被告詐欺等案件，不服本院民國95年7 月28日95年
度簡字第2302號第一審判決（臺灣臺北地方法院檢察署檢察官聲
請簡易判決處刑聲請書案號：95年度偵字第11983 號），提起上
訴，本院管轄第二審之合議庭判決如下：
    主  文
原判決撤銷。
甲○○連續行使偽造私文書，足以生損害於他人，處有期徒刑拾
月，緩刑貳年。如附表所示偽造之印章、印文均沒收。
    事  實
一、甲○○自民國91年11月5 日起至93年11月30日止，任職於耳
    目科技股份有限公司（址設臺北市○○○路○段125號12樓，
    下稱耳目公司），擔任業務經理，竟意圖為自己不法所有及
    基於行使偽造私文書之概括犯意，先於93年9、10月間，以
    其友人陳俊明願提供資金，利用耳目公司所有之機器設備，
    與耳目公司合作投資監視器工程為由，要求耳目公司先單方
    簽妥合作協議書，以取信耳目公司負責人楊大鵬。再於同年
    10月間，連續在不詳處所偽刻弘啟國際有限公司（下稱弘啟
    公司）、坊香有限公司（下稱坊香公司）之印章後，於其自
    行製作之耳目公司採購單上，蓋用前開偽刻之印章，表示弘
    啟公司同意出售影像擷取卡與耳目公司之意思；且偽以弘啟
    公司名義填具出貨單，在出貨單上蓋用前開偽刻之印章，用
    以表示弘啟公司已出貨與耳目公司之意思；並在產品賣賣合
    約書上蓋用前開偽刻之坊香公司印章，表示坊香公司同意以
    新台幣（下同）242 萬元購買前揭影像擷取卡，足生損害於
    弘啟公司與坊香公司（偽造之印章、印文與署押數量，均如
    附表所示）。嗣後即持前開偽造完成之出貨單、採購單、產
    品買賣合約書，向楊大鵬佯稱已向弘啟公司採購影像擷取卡
    110片，價金總額為200萬元，扣除陳俊明已先支付100 萬元
    ，尚欠100萬元，且前揭影像擷取卡將以242萬元轉售坊香公
    司為由，向耳目公司暫借支票，致楊大鵬陷於錯誤，指示該
    公司會計張火珠簽發票號NC0000000 號、發票日期為93年11
    月30日、付款人為華南商業銀行龍江分行、面額為100 萬元
    之支票1 紙（下稱系爭支票），交與甲○○收執。詎甲○○
    取得上開支票後，竟用以償付其向瑞鉑鐘錶有限公司（址設
    臺北市○○區○○路176號1樓，下稱瑞鉑公司）購買手錶所
    積欠之款項，而將系爭支票交付該鐘錶公司負責人陳慶華，
    且為掩飾其犯行，復承前揭概括犯意，於同年10月底在不詳
    處所，蓋用前開偽刻之印章於耳目公司之應收票據簽收聯上
    ，表示弘啟公司業已收受系爭支票之意思，並持以向張火珠
    行使，足以生損害於弘啟公司、耳目公司、仿香公司對帳簿
    管理之正確性。後因系爭支票票期將屆，甲○○又表示陳俊
    明不願投資合作之意，楊大鵬發存證信函請求甲○○返還系
    爭支票，甲○○卻拒不返還，楊大鵬乃向華南商業銀行申請
    掛失止付（楊大鵬涉犯刑法第171條第1項之未指定犯人誣告
    罪，已經公訴人94年度偵字第1689號為緩起訴處分），經警
    循線追查，始悉上情。
二、案經臺北市政府警察局中山分局報告臺灣台北地方法院檢察
    署檢察官偵查後聲請簡易判決處刑。
    理  由
一、前述事實，已據被告甲○○於本院審理時坦承不諱，核與證
    人即弘啟公司負責人高黃淑文之夫高志全、證人即耳目公司
    會計張火珠、證人即耳目公司負責人楊大鵬、證人即瑞鉑公
    司負責陳慶華證述之情節相符，復有耳目公司協議書、耳目
    公司採購單、弘啟公司出貨單、坊香公司產品買賣合約書、
    耳目公司應付票據簽收聯與請款明細單、票號NC0000000 號
    支票之正反面影本、退票理由單、票據掛失止付通知書、遺
    失票據申報書、掛失止付票據提示人資料查報表等件在卷可
    稽，足徵被告前開自白核與事實相符，堪以採信。是本件事
    證明確，被告之犯行堪以認定，應予依法論科。
二、查被告行為後，刑法業經立法院通過修正，於94年2月2日經
    總統公布修正，並自95年7月1日生效。按行為後法律有變更
    者，適用行為時之法律，但行為後之法律有利於行為人者，
    適用最有利於行為人之法律，現行刑法第2條第1項定有明文
    。此條規定乃與刑法第1 條罪刑法定主義契合，而貫徹法律
    禁止溯及既往原則，係規範行為後法律變更所生新舊法律比
    較適用之準據法，是刑法第2條本身雖經修正，但刑法第2條
    既屬適用法律之準據法，本身尚無比較新舊法之問題，應一
    律適用裁判時之現行刑法第2 條規定以決定適用之刑罰法律
    ，先予辨明。又以本次刑法修正之比較新舊法，應就罪刑有
    關之共犯、未遂犯、想像競合犯、牽連犯、連續犯、結合犯
    ，以及累犯加重、自首減輕暨其他法定加減原因（如身分加
    減）與加減例等一切情形，綜其全部罪刑之結果而為比較（
    最高法院95年5月23日95年度第8次刑庭會議決議可資參照）
    。經查：(一)刑法第339 條科或併科罰金刑部分，原配合刑法
    第33條第5款及罰金罰鍰提高標準條例第1條之規定，法定刑
    為銀元1元以上銀元3萬元以下罰金，而配合新修正第33條第
    5款及刑法施行法第1之1條第1項、第2 項之規定，法定刑為
    新臺幣1千元以上新臺幣9萬元以下罰金，比較新舊法之結果
    ，以舊法對於被告較為有利；(二)連續犯部分，新法刪除第56
    條關於連續犯之規定，將連續數行為而犯同一之罪名者以一
    罪論之情形，修正為連續數行為應分論併罰，比較新舊法之
    結果，以舊法對於被告較為有利；(三)牽連犯部分，新法將原
    刑法第55條後段牽連犯之規定予以刪除，比較新舊法之結果
    ，以舊法對於被告較為有利。本院經綜合比較上開法律變更
    之情形，以94年2月2日修正公布前之規定對於被告較為有利
    ，依據修正後刑法第2條第1項前段之規定，即應適用修正前
    之上開刑法規定，合先敘明。
三、核被告所為，係犯刑法第216條、第210條之行使偽造私文書
    罪、修正前刑法第339條第1項之詐欺取財罪。被告偽造印章
    、印文為偽造私文書之階段行為，其偽造私文書後復持以行
    使，偽造之低度行為應為行使之高度行為所吸收，均不另論
    罪。而被告所為數行使偽造私文書之行為，時間緊接，方法
    相同，所犯復係構成要件相同之罪，顯係出於概括犯意為之
    ，為連續犯，應依修正前刑法第56條規定以一罪論，並加重
    其刑。又被告所犯行使偽造私文書及詐欺取財罪間，有方法
    目的之牽連關係，依修正前刑法第55條前段之規定，應從一
    重之連續行使偽造私文書罪處斷。
四、原審以被告事證明確，予以論罪科刑，固非無見，惟原判決
    未就被告偽造坊香公司印章後，在產品賣賣合約書上蓋用前
    開偽造之坊香公司印章而持以行使之犯行予以論罪，以及未
    就該偽造印章及印文予以沒收，自難謂為適法，均有未洽。
    檢察官上訴指摘原判決未注意及此，有所不當，請求撤銷原
    判決，為有理由，自應由本院將原判決撤銷改判。至上訴意
    旨雖謂94年度偵字第1689號第23頁弘啟公司出貨單上所附「
    陳慶華」之署押及印章亦為偽造，原審未予宣告沒收應屬有
    誤等語，惟按「刑法上所稱之『署押」，係指於紙張或其他
    物體上由自然人親自簽署其姓名或其他足以代表姓名意義之
    符號而言。其意義在於經由自然人之簽名或畫押，以顯示其
    獨特之簽名（運筆）形式或畫押之特徵，藉以表彰該自然人
    賦予所簽署文書效力之意志。因此，必須由自然人親自簽署
    其姓名或畫押，始足資表彰其獨特之形式，而具有署押之意
    義。若非由自然人親自簽名或畫押，而係在紙張或其他物體
    上以印刷或打字之方式顯示本人之姓名者，即與署押之意義
    不侔」（最高法院94年度台上字第4487號判決意旨可資參照
    ），本件該出貨單所蓋用者係弘啟公司之印章，而非「陳慶
    華」，且「陳慶華」署名係以電腦列印打字，參照前述判決
    意旨所示，即非屬刑法偽造署押罪所規範之簽名、按指印或
    以其他符號代表簽名，依法尚不得予以沒收，此部分上訴意
    旨即有未洽，附此敘明。爰審酌：(一)被告係高中畢業之學歷
    ，智識程度非低；(二)被告受僱擔任耳目公司業務經理，為圖
    清償自己之欠款，竟意圖為自己不法所有及行使偽造私文書
    之犯意，向耳目公司詐取財物之犯罪動機與目的；(三)被告上
    開所為，不僅足以生損害於弘啟公司、耳目公司與坊香公司
    對帳簿管理之正確性，且因被告拒絕返還系爭支票，致楊大
    鵬向銀行申請系爭支票之掛失止付，而涉犯刑法第171條第1
    項之未指定犯人誣告罪，更因瑞鉑公司負責人陳慶華業已免
    除耳目公司之票據責任，造成瑞鉑公司之債權迄未獲得足額
    清償之犯罪手段與危害程度；(四)被告於偵訊及本院審理時業
    已坦承犯行，且取得被害人楊大鵬、陳慶華之宥恕，並按月
    分期清償積欠瑞鉑公司之款項，迄今業已清償75萬元（此有
    瑞鉑公司出具之證明書在卷可證），顯有悔意之犯後態度等
    一切情狀，量處如主文所示之刑。末查，被告前未曾受有期
    徒刑以上刑之宣告，此有臺灣高等法院被告全國前案紀錄表
    附卷可憑，經此偵查、審判之過程後，被告當知所警惕而無
    再犯之虞，本院綜核各種情狀，認上開刑之宣告，已足警惕
    被告改過遷善，因認所宣告之刑，以暫不執行為適當，爰併
    予諭知緩刑二年，以啟自新。如附表所示偽造之印章、印文
    與署押，應依刑法第219條沒收之。
據上論斷，應依刑事訴訟法第455條之1第1項、第3項、第369條
第1項前段、第364條、第299條第1項前段，刑法第2條第1項前段
、第216條、第210條、第74條第1項第1款、第219條，94年2月2
日修正公布前刑法第56條、第55條後段、第339條第1項，罰金罰
鍰提高標準條例第1條前段，判決如主文。
本案經檢察官於知慶到庭執行職務。
中    華    民    國    95    年    11    月    15    日
                    刑事第六庭  審判長法  官  周占春
                                      法  官  林晏如
                                      法  官  林孟皇
本正本證明與原本無異。
不得上訴。
                                      書記官  宋德華
中    華    民    國    95    年    11    月    15    日
附錄本案論罪科刑法條全文
中華民國刑法第210條
偽造、變造私文書，足以生損害於公眾或他人者，處五年以下有
期徒刑。
中華民國刑法第216條
行使第二百十條至第二百十五條之文書者，依偽造、變造文書或
登載不實事項或使登載不實事項之規定處斷。
中華民國刑法第339條
意圖為自己或第三人不法之所有，以詐術使人將本人或第三人之
物交付者，處五年以下有期徒刑、拘役或科或併科一千元以下罰
金。
以前項方法得財產上不法之利益或使第三人得之者，亦同。
前二項之未遂犯罰之。
┌───────────────────────────┐
│附表：應沒收之印章及印文                              │
├──┬────────┬───┬───────────┤
│編號│名稱            │數量  │備註                  │
├──┼────────┼───┼───────────┤
│ 一 │偽造之「弘啟國際│ 一枚 │未扣案                │
│    │有限公司」印章  │      │                      │
├──┼────────┼───┼───────────┤
│ 二 │偽造之「坊香有限│ 一枚 │未扣案                │
│    │公司」印章      │      │                      │
├──┼────────┼───┼───────────┤
│ 三 │偽造之「弘啟國際│ 三枚 │一枚附著於「耳目科技股│
│    │有限公司」印文  │      │份有限公司採購單」（94│
│    │                │      │年度偵字第1689號偵卷第│
│    │                │      │24頁）、一枚附著於「弘│
│    │                │      │啟國際有限公司出貨單」│
│    │                │      │（同偵卷第23頁）、一枚│
│    │                │      │附著於「耳目科技股份有│
│    │                │      │限公司應付票據簽收聯」│
│    │                │      │（同偵卷第29頁）      │
├──┼────────┼───┼───────────┤
│ 四 │偽造之「坊香有限│ 一枚 │見同偵卷第26頁        │
│    │公司」印文      │      │                      │
└──┴────────┴───┴───────────┘


司法院資訊處製作；財團法人民間司法改革基金會備份。
